【裁判字號】    88,訴,1149
【裁判日期】    900824
【裁判案由】    第三人異議之訴
【裁判全文】
臺灣士林地方法院民事判決  八十八年度訴字第一一四九號
    原      告    乙○○
                  周俞宏
    被      告    甲○○
右當事人間第三人異議之訴事件，本院判決如左：
    主    文
原告之訴駁回。
訴訟費用由原告負擔。
    事實及理由
一、原告主張：門牌號碼台北縣汐止市○○路八七二巷三六號如附表所示之未經保存
    登記建物，為原告於民國八十二年六月及八十四年三月間建造（八十二年六月間
    建造該址一樓部分；八十四年三月間加蓋二樓部分，以下簡稱系爭建物），並享
    有所有權。詎被告於台灣士林地方法院八十四年度執字第五五八三號清償債務強
    制執行事件中，以系爭建物為執行債務人闕永芳（原告之兄）所有，而聲請法院
    查封拍賣，且上開執行事件並於八十九年六月一日經被告以拍賣底價新台幣（下
    同）三百二十萬元承受系爭建物而告終結，而系爭建物既為原告所有，則上開強
    制執行事件就原告所有之建物所為拍賣並由被告承受之執行程序自屬無效，若該
    執行程序仍屬有效，被告亦已侵害原告對系爭建物之所有權，自應依民法第一百
    八十四條第一項前段規定負損害賠償責任，並以被告承受系爭建物價額三百二十
    萬元計算損害賠償金額等語。並聲明：壹、先位聲明：（一）確認原告就附表所
    示之建物所有權存在；（二）確認鈞院八十四年執字第五五八三號強制執行事件
    ，就前項建物所為拍賣由被告承受之執行程序無效。貳、備位聲明：被告應給付
    原告新台幣三百二十萬元，及自起訴狀繕本送達翌日起至清償日止，按年息百分
    之五計算之利息。
二、被告則以：系爭建物為其債務人即訴外人闕永芳所建造，並享有全部所有權，訴
    外人闕永芳係專營興建房屋之立萬有限公司負責人，而系爭建物興建時，訴外人
    闕永芳親帶被告到場查勘，並告知被告係其出資興建，且訴外人闕永芳亦確實設
    籍並居住於該址，顯見系爭建物應為訴外人闕永芳所有，而非如原告所稱係原告
    興建，故法院就系爭建物執行查封拍賣並無錯誤，原告訴請確認所有權存在應無
    理由等語，資為抗辯。
三、程序方面：
    按訴狀送達，原告不得將原訴變更或追加他訴，但有下列各款情形者，不在此限
    ：一、．．．。四、因情事變更而以他項聲明代最初之聲明者。民事訴訟法第二
    百五十五條第一項第四款定有明文。本件原告前本於所有權，依強制執行法第十
    五條提起異議之訴，嗣於異議之訴進行中，執行程序終結，故原告之異議之訴，
    顯因客觀情形變更，非以他項聲明代最初之聲明，不能達訴訟之目的，故原告以
    情事變更為由，為訴之變更，改向被告請求先位聲明確認原告對系爭建物所有權
    存在及拍賣程序無效，備位聲明請求被告負擔侵權行為損害賠償，於法並無不合
    ，應予准許，合先敘明。
四、兩造不爭執之事實：
  （一）系爭建物為未經保存登記之建物。
  （二）系爭建物經台灣士林地方法院八十四年執字第五五八三號債權人甲○○與債
        務人闕永芳間清償債務強制執行事件查封，並經公開拍賣後，由甲○○以新
        台幣三百二十萬承受而終結執行程序。
五、得心證之理由：
    本件兩造所爭執之處，應在於原告就系爭建物是否有所有權存在？
  （一）原告主張系爭未經保存登記之建物，係其出資興建之事實，經本院依聲請訊
        問證人周金賜，其證稱系爭建物「是我做的板模，是乙○○（指原告）要我
        做的」「我做他（指原告）一、二樓的板模，我一樓收費二十五萬元，二樓
        收費二十萬，乙○○是拿現金給我」「我是只收工錢，沒算單價，板模做多
        久不記得了」，另證人林春毅則證稱系爭建物之水電是其施作，並稱「材料
        由乙○○叫的，我只做工，一天一千多元，有十幾個工人一起做」，對本院
        問闕永芳有付給工人工錢？則證述「好像只有一次，我們是找乙○○拿工錢
        」等語，經查：上開證人均係曾參與系爭建物之興建，而就其等所證，充其
        量僅可認定其等曾向原告申領工作報酬，而依證人林春毅所證，其亦曾向訴
        外人闕永芳領取工資，故原告與訴外人闕永芳既均曾發放報酬與前開證人，
        即難單以發放報酬之行為而推出資興建之事實，故原告主張證人係向其領取
        報酬故可認系爭建物由其出資興建云云，尚難憑採，況原告就其因興建系爭
        建物所購買材料或工資等支出，均未提出相關支出憑證以實其說，故其主張
        系爭建物為其出資興建，而原始取得所有權云云，即難採信。
  （二）被告抗辯訴外人闕永芳為專營興建房屋之立萬有限公司負責人，且設籍居住
        於系爭建物等事實，業據提出闕永芳名片、戶籍謄本影本等件為證，而系爭
        建物之用電亦為訴外人闕永芳名義所申請，亦有台灣電力公司收據在卷可佐
        ，且為原告所不爭執，應堪信為真實。而證人闕永芳到庭證稱，其有告訴被
        告房子是其蓋的，因當時愛面子，且要被告投資武昌街的房子，因要讓被告
        安心，所以告訴被告房子為其所有，並帶被告去看房子等語。經查：證人闕
        永芳雖證稱其向被告表示系爭房屋為其興建並享有所有權，係為使被告安心
        投資另件房屋興建云云，惟查被告與證人乙○○確有合作投資合建事宜等情
        ，有被告所提出之武昌街合建投資認股契約書影本可證，而衡諸一般常情，
        證人闕永芳與原告係兄弟之親，若非證人闕永芳邀同被告投資時，經濟狀況
        已甚惡劣，或自始即有詐欺意圖，應無可能於合作投資之初，即行虛偽膨脹
        其資產狀況，以誘他人投資，並造成至親兄弟日後產權困擾之必要；而系爭
        建物為未經保存登記之房屋，若非證人闕永芳曾帶被告前往查勘，被告亦無
        可能於執行時引導法院前往指封，更何況證人闕永芳為被告上開強制執行事
        件之執行債務人，對本案系爭建物產權歸屬與執行結果自有利害關係，故其
        證言難期真實，而依其經營房屋興建事業，並設籍居住於系爭建物，以其名
        義申請用電，且向被告表示系爭建物為其興建所有等客觀情事以觀，被告抗
        辯系爭建物為闕永芳所有，應堪採信，故原告主張其就系爭建物有所有權存
        在，應非可採。
  （三）綜上所述，本件原告就系爭建物並無所有權存在，既經認定如前，則其先位
        聲明請求確認其就系爭建物所有權存在，即無理由，另其主張因系爭建物為
        其所有，而本院八十四年執字第五五八三號強制執行事件誤為查封拍賣，而
        請求確認該拍賣程序無效，亦屬乏據，均應駁回。另原告主張被告因此而侵
        害其所有權，依侵權行為之規定，而備位聲明請求被告給付其三百二十萬元
        之損害賠償，亦因其對系爭建物並無所有權存在而無由准許，故原告先位之
        訴及備位之訴均無理由，應予駁回。
六、訴訟費用負擔之依據：民事訴訟法第七十八條。
中      華      民      國    九十      年      八      月    二十四    日
                                    臺灣士林地方法院民事第二庭
~B法      官  劉穎怡
右為正本係照原本作成。
如對本判決上訴須於判決送達後廿日內向本院提出上訴狀。
中      華      民      國    九十      年      八      月     三十     日
~B法院書記官  陳雪麗


司法院資訊處製作；財團法人民間司法改革基金會備份。
